【裁判字號】    98,上易,63
【裁判日期】    980212
【裁判案由】    違反水污染防治法
【裁判全文】
臺灣高等法院臺中分院刑事判決          98年度上易字第63號
上  訴  人  臺灣彰化地方法院檢察署檢察官
上  訴  人
即  被  告  丙○○
被      告  甲○○
上列上訴人因被告等違反水污染防治法案件，不服臺灣彰化地方
法院97年度易字第1538號中華民國97年11月21日第一審判決（起
訴案號：臺灣彰化地方法院檢察署97年度偵字第5383號），提起
上訴，本院判決如下：
    主       文
原判決撤銷。
甲○○事業負責人，事業不遵行主管機關依水污染防治法所為停
工之命令，累犯，處有期徒刑陸月，如易科罰金，以新臺幣壹仟
元折算壹日。
丙○○無罪。
    犯 罪 事 實
一、甲○○前有3次違反水污染防制法案件之紀錄，最近1次經本
    院於96年11月8日以96年度上易字第1575號判決判處有期徒
    刑3月確定，甫於同年12月26日以易科罰金執行完畢。緣設
    在彰化縣溪湖鎮○○路大突巷52－10號之日猛工業社屢屢違
    反水污染防制法，經主管機關命令停工而於94年4月15日辦
    理歇業登記後，原擔任日猛工業社負責人之丙○○旋邀其妹
    婿甲○○在同址設立俊慶企業社，並由甲○○擔任負責人，
    從事五金零件電鍍作業。詎甲○○為俊慶企業社之事業負責
    人，仍不知悔改，明知上開企業社前未依規定申請取得排放
    廢水許可證，且俊慶企業社前經中區督察大隊於95年3月21
    日派員採樣送驗，結果未符合放流水標準，且含有害健康物
    質超過放流水標準限值12倍以上（排放有害健康物質放流水
    ，業經判決有罪確定），而經主管機關即彰化縣政府以95年
    5月22日府授環水字第0950082280號函通知停工處分，俊慶
    企業社接獲勒令停工之處分書後，仍自96年11月某日起，繼
    續在上址生產作業，並流放事業廢水於地面水體。嗣於96年
    11月15日，環保局接獲陳情檢舉派員前往上址稽查，發現該
    企業社違反彰化縣政府所為之前開停工命令而繼續生產作業
    （因稽查人員漏未採集其排放之水體採樣檢測結果，致未能
    判定是否符合放流水標準），而查悉上情。
二、案經彰化縣政府函送暨臺灣彰化地方法院檢察檢察官自動檢
    舉偵查起訴。
    理       由
一、按被告以外之人於審判外之陳述，雖不符刑事訴訟法第159
    條之1至第159條之4之規定，然經當事人於審判程序同意作
    為證據，法院審酌該言詞陳述作成時之情況，認為適當者，
    亦得為證據；當事人、代理人或辯護人於法院調查證據時，
    知有刑事訴訟法第159條第1項不得為證據之情形，而未於言
    詞辯論終結前聲明異議者，視為有前項之同意，刑事訴訟法
    第159條之5定有明文。本案採為判決基礎之被告以外之人於
    審判外之言詞或書面陳述，固屬傳聞證據，惟被告等就該審
    判外之陳述，及就本案採為判決基礎之文書資料，均未曾於
    言詞辯論終結前爭執其證據能力或聲明異議，本院審酌上開
    陳述作成時之情況，並無違法取證之瑕疵，認以之作為證據
    為適當，揆諸上開規定，該審判外之陳述及文書資料均有證
    據能力，先予敘明。
二、被告甲○○部分：
  (一)訊據被告甲○○迭於偵查、原審及本院審理中坦承上開犯行
    不諱，並為認罪之答辯，復有環保局稽查隊環境稽查工作紀
    錄、現場照片、彰化縣政府營利事業登記證、彰化縣政府93
    年11月19日府授環稽字第093022554號函、95年5月22日府授
    環水字第0950082280號函、財政部臺灣省中區國稅員林稽徵
    所94年4月15日中區國稅員林三字第0943001859號函影本附
    卷可稽。本件事證明確，被告甲○○之犯行堪予認定。
  (二)按水污染防法第38條第1項係處罰拒不停工之事業，轉嫁處
    罰事業負責人之規定，自應以拒不停工繼續生產操作時之負
    責人擔負刑責。被告甲○○係俊慶企業社之負責人，核其所
    為，係犯違反水污染防治法第38條第1項之罪。被告甲○○
    有如犯罪事實欄所示之科刑及執行紀錄，有臺灣高等法院被
    告前案紀錄表在卷可稽，其於有期徒刑執行完畢5年內故意
    再犯本件有期徒刑以上之罪，為累犯，應加重其刑。原審對
    被告甲○○論罪科刑固非無據，惟原審認被告甲○○係與丙
    ○○基於共同之犯意聯絡在上址生產作業，自有未洽，檢察
    官上訴指摘原審量刑嫌輕云云，固無理由，惟原審判決既有
    上開可議之處，應由本院予以撤銷改判。爰審酌被告甲○○
    前有違反水污染防治法之前科，暨其犯罪動機、犯後態度、
    所生危害等一切情狀，量處如主文第2項所示之刑，並諭知
    易科罰金之折算標準，以資懲儆。
三、被告丙○○部分：
  (一)公訴意旨另以：被告丙○○係日猛工業社之負責人，從事五
    金零件電鍍作業，明知上開工業社前未依規定申請取得排放
    廢水許可證，且前經行政院環境保護署稽查總隊中區督察大
    隊會同彰化縣環境保護局於93年10月13日派員採樣送驗，結
    果未符合放流水標準，並含有害健康物質超過放流水標準（
    排放有害健康物質放流水，業經判決有罪確定），而經主管
    機關即彰化縣政府於93年11月19日，以府授環稽字第093022
    554號函通知停工處分，其接獲勒令停工之處分書後，仍自
    96年11月某日起，繼續在上址生產作業，並流放事業廢水於
    地面水體，因認被告丙○○涉犯水污染防法第38條第1項之
    罪嫌云云。
  (二)按犯罪事實應依證據認定之，無證據不得認定犯罪事實。不
    能證明被告犯罪，應諭知無罪之判決，刑事訴訟法第154 條
    第2項、第301條第1項分別定有明文。又依水污染防治法第
    38條第1項之立法形式觀之，違反該規定之主體係指事業本
    身，而基於刑事政策之考量，依轉嫁之法理，將犯罪與處罰
    主體相分離，將事業之責任轉嫁於事業負責人，屬代罰之性
    質，犯罪主體為該事業本身，其負責人並非因其本身之犯罪
    而負責任，當不可能成立共犯。訊據上訴人即被告（下稱被
    告）丙○○堅詞否認上開犯行，並辯稱伊並非俊慶企業社之
    負責人，日猛工業社已經停工等語。經查被告丙○○原為彰
    化縣溪湖鎮○○路大突巷52－10號日猛工業社之負責人，因
    日猛工業社屢屢違反水污染防制法，經主管機關命令停工而
    於94年4月15日辦理歇業登記之事實，有被告提出之財政部
    臺灣省中區國稅員林稽徵所94年4月15日中區國稅員林三字
    第0943001859號函影本附卷可稽；又日猛工業社歇業後，被
    告丙○○邀其妹婿甲○○在同址設立俊慶企業社，並由甲○
    ○擔任負責人，從事五金零件電鍍作業等情，亦據證人即共
    同被告甲○○於本院審理中具結證稱「（問：在96年11月環
    保局去稽查的時候你是俊慶登記負責人，丙○○是實際上在
    現場負責？）對。我是掛名負責人，現場工廠裡面的事情都
    是丙○○處理」、「（問：這個地點是否有日猛、俊慶二家
    企業社在作？）日猛是以前的企業社，因為停業，才換俊慶
    」、「（問：你在俊慶從事什麼工作？）我有在裡面工作，
    東西做好幫忙整理五金產品」等語（見本院98年1月22日審
    判筆錄），足認環保局於96年11月15日派員前往上址稽查所
    發現違反彰化縣政府所為之前開停工命令而繼續生產作業之
    事業，係甲○○擔任負責人之俊慶企業社，而非日猛工業社
    。依照上揭說明，本件犯罪主體為俊慶企業社本身，雖被告
    丙○○亦在俊慶企業社工廠現場負責相關業務，惟水污染防
    治法第38條第1項規定之事業負責人既非因其本身之犯罪而
    負責任，自無從對被告丙○○遽以水污染防法第38條第1項
    罪名相繩。此外本院復查無其他積極證據足資證明被告丙○
    ○有檢察官所指之上開犯行，被告丙○○犯罪猶屬不能證明
    。
  (三)原審未予詳查，遽對被告丙○○科處罪刑，顯屬有誤，被告
    丙○○提起上訴指摘原審此部分判決不當，非無理由，應由
    本院予以撤銷，改為被告丙○○無罪之諭知。
據上論斷，應依刑事訴訟法第369條第1項前段、第364條、第301
條第1項、第299條第1項前段，水污染防治法第38條第1項，刑法
第11條前段、第47條第1項、第41條第1項前段，判決如主文。
本案經檢察官乙○○到庭執行職務。
中    華    民    國    98    年    2    月    12    日
            刑事第七庭    審判長法  官  林  榮  龍
                                法  官  江  錫  麟
                                法  官  鄭  永  玉
以上正本證明與原本無異。
不得上訴。
                                書記官    瑞  芳
中    華    民    國    98    年    2     月    12    日


司法院資訊處製作；財團法人民間司法改革基金會備份。
